ACORDAO-COMPLETO-2536701

ACÓRDÃO 3070/2022 ATA 17/2022 - PRIMEIRA CÂMARA

VISTO, relatado e discutido o recurso de reconsideração interposto por Frank Luiz da Cunha Garcia contra o Acórdão 12156/2021-TCU-Primeira Câmara, que julgou irregulares suas contas, condenouo em débito e aplicou-lhe multa, em razão da execução parcial do objeto do Contrato de Repasse 315.778-66/2010, firmado junto ao Ministério do Esporte, e que tinha por objeto a implantação da 1ª etapa da Mini Vila Olímpica no município de Parintins/AM.
ACORDAM os Ministros do Tribunal de Contas da União, reunidos em sessão da 1ª Câmara, ante as razões expostas pelo Relator e com fundamentos nos arts. 32 e 35 do Regimento Interno, em:
9.1. conhecer do recurso de reconsideração e negar-lhe provimento;
9.2. encaminhar cópia deste acórdão ao recorrente, com a informação de que a íntegra do relatório e do voto que o fundamentam está disponível no endereço eletrônico www.tcu.gov.br/acordaos.

Recurso de Reconsideração. TCE instaurada pela Caixa em desfavor de ex-prefeito de Parintins/AM, em razão da execução parcial de objeto de contrato de repasse firmado junto ao Ministério do Esporte para implantação de Mini Vila Olímpica no município.

Primeira Câmara

Prefeitura Municipal de Parintins/AM

3. Recorrente: Frank Luiz da Cunha Garcia (XXX.150.072-XX)

13.1. Ministros presentes: Walton Alencar Rodrigues (Presidente), Benjamin Zymler, Vital do Rêgo e Jorge Oliveira (Relator).

JORGE OLIVEIRA

Ministro-Substituto Weder de Oliveira

Adoto como relatório a instrução elaborada na Secretaria de Recursos - Serur (peça 145) , a qual contou com a anuência do diretor da unidade técnica e do Ministério Público junto ao TCU - MPTCU (peças 146-147) :
"INTRODUÇÃO
1.	Trata-se de recurso de reconsideração interposto por Frank Luiz da Cunha Garcia, ex-Prefeito do Município de Parintins/AM (peças 125-132) contra o Acórdão 12156/2021-TCU-Primeira Câmara (peça 112) , de relatoria do Ministro-Substituto Weder de Oliveira. 
1.1. 	A deliberação recorrida apresenta o seguinte teor (foi concedido efeito suspensivo recursal aos itens assinalados em negrito) : 
 (...) 
9.1. excluir da relação processual o Sr. Carlos Alexandre Ferreira Silva;
9.2. rejeitar parcialmente as alegações de defesa apresentadas pelo Sr. Frank Luiz da Cunha Garcia;
9.3. julgar irregulares, com fundamento nos arts. 1º, I, e 16, III, 'c', da Lei 8.443/1992 c/c os arts. 19 e 23, III, da mesma lei, e com arts. 1º, I, e 209, III, e 214, III, do RI/TCU, as contas do Sr. Frank Luiz da Cunha Garcia e condená-lo ao pagamento das quantias abaixo especificadas, com a fixação do prazo de 15 (quinze) dias, a contar da notificação, para que comprove, perante este Tribunal (art. 214, III, 'a', do RI/TCU) , o recolhimento da dívida aos cofres do Tesouro Nacional, atualizada monetariamente e acrescida dos juros de mora, calculados a partir das datas discriminadas, até a data do recolhimento, na forma prevista na legislação em vigor:
Valor Original (R$) 	Data dos saques
76.411,22		17/2/2012
197.920,22		2/4/2012
177.211,85		31/10/2012
9.4. aplicar ao Sr. Frank Luiz da Cunha Garcia a multa prevista no art. 57 da Lei 8.443/1992 c/c o art. 267 do RI/TCU, no valor de R$ 75.000,00 (setenta e cinco mil reais) , com a fixação do prazo de 15 (quinze) dias, a contar da notificação, para que comprove, perante este Tribunal (art. 214, III, 'a', do RI/TCU) , o recolhimento da dívida aos cofres do Tesouro Nacional, atualizada monetariamente desde a data do presente acórdão até a do efetivo recolhimento, se for paga após o vencimento, na forma da legislação em vigor;
9.5. autorizar, desde logo, se requerido, com fundamento no art. 26, da Lei 8.443/1992, c/c o art. 217, §§ 1º e 2º, do RI/TCU, o parcelamento das dívidas em até 36 parcelas, incidindo, sobre cada parcela, corrigida monetariamente, os correspondentes acréscimos legais, fixando-lhes o prazo de 15 (quinze) dias, a contar do recebimento da notificação, para comprovar (em) , perante o Tribunal, o recolhimento da primeira parcela, e de 30 (trinta) dias, a contar da parcela anterior, para comprovar o recolhimento das demais parcelas, devendo incidir, sobre cada valor mensal, atualizado monetariamente, os juros de mora devidos, no caso do débito, na forma prevista na legislação em vigor, alertando o responsável de que a falta de comprovação do pagamento de qualquer parcela importará o vencimento antecipado do saldo devedor, nos termos do § 2º do art. 217, do Regimento Interno deste Tribunal;
9.6. autorizar, desde logo, nos termos dos arts. 219, II, do RI/TCU e 28, II, da Lei 8.443/1992, a cobrança judicial das dívidas, caso não atendidas as notificações;
9.7. encaminhar cópia da deliberação ao (à) chefe da Procuradoria da República no Estado do Amazonas, em cumprimento ao disposto no § 3º do art. 16, da Lei 8.443/1992;
9.8. enviar cópia deste acórdão ao Sr. Frank Luiz da Cunha Garcia, informando que o inteiro teor da presente deliberação, acompanhada do relatório e da proposta de deliberação que a fundamenta, estará disponível, no dia seguinte a sua oficialização, para a consulta no endereço www.tcu.gov.br/acordaos.
HISTÓRICO
2.	A Caixa Econômica Federal instaurou processo de Tomada de Contas Especial (TCE) , em face do então prefeito do Município de Parintins/AM, Frank Luiz da Cunha Garcia (gestões 2005-2008, 2009-2012 e 2017-2020) , ante a execução parcial do objeto do Contrato de Repasse 315.778-66/2010 (Siconv 719952) , realizado entre o Ministério do Esporte e aquela municipalidade, com interveniência da Caixa (peça 1, p. 71-91) . O objeto da pactuação consistia na implantação da 1ª etapa da Mini Vila Olímpica no citado ente federado, com a transferência de recursos federais da ordem de R$ 780.000,00 e, a título de contrapartida, R$ 40.000,00, no entanto, foram liberados, parcialmente, as seguintes parcelas R$ 234.286,00 e R$ 77.142,00, em 3/1/2012, e R$ 144.248,00, em 22/10/2012 (peça 2, p. 37) , totalizando R$ 455.676,00 (peça 2, p. 83) .
2.1.	Uma vez processada a TCE em sua fase interna (peças 1-3) , os autos foram encaminhados à Secretaria de Controle Externo no Estado do Amazonas (Secex/AM) que, inicialmente, propôs a citação do mencionado responsável (peça 4-5) , o qual foi ratificado pelo relator por meio de despacho à peça 10. 
2.2.	No entanto, posteriormente, aquela unidade técnica entendeu que os autos deveriam ser saneados junto à Caixa (peças 13-15) , sobrevindo aos autos os elementos de provas à peça 18. A par da documentação apresentada foram realizadas novas diligências à Caixa e ao Município de Parintis/AM, sobrevindo aos autos os elementos de prova às peças 28-34 e 37. 
2.3.	Respaldada por despacho do relator (peça 46) , o feito passou a ser instruído pela Secretaria de Controle Externo de Tomada de Contas Especial deste Tribunal (Secex/TCE) que realizou de audiência do ex-Prefeito da mencionada municipalidade, Carlos Alexandre Ferreira Silva (gestão 2013-2016) e, em especial, a citação e a audiência de Frank Luiz da Cunha (peças 43-45 e ofícios de notificação às peças 51-54 e 61-64, em face das seguintes irregularidades:
 (...) 
[Citação]
Ocorrências:
a) execução de obras relativas à execução do objeto do Contrato de Repasse 315.778-66/2010 (Siconv 719952) , celebrado entre o Município de Parintins/AM e o Ministério do Esporte, com a interveniência da Caixa Econômica Federal, e que tinha por objeto a implantação da 1ª etapa da Mini Vila Olímpica naquele ente federado, em função da aplicação dos recursos em terreno sem comprovação da titularidade pelo município;
b) ausência de funcionalidade do objeto do Contrato de Repasse 315.778-66/2010 sem aproveitamento útil da parcela executada, por motivo de inexecução parcial.
Débito:
VALOR ORIGINAL (R$) 	DATA DA OCORRÊNCIA
76.411,22			17/2/2012
197.920,22			2/4/2012
177.211,85			31/10/2012
 (...) 
Responsável: Frank Luiz da Cunha Garcia (CPF XXX.150.072-XX) , Prefeito do Município de Parintins/AM (Gestões 2005-2008, 2009-2012 e desde 2017) .
Conduta: permitir que obra pública, objeto do Contrato de Repasse 315.778-66/2010, fosse executada em terreno cuja titularidade não era do Município de Parintins/AM.
Dispositivos violados: art. 37, caput, c/c o art. 70, parágrafo único, da Constituição da República Federativa do Brasil; art. 93, do Decreto-lei 200/1967; art. 66, do Decreto 93.872/1986; IN/STN 1/1997, art. 2º, inciso VIII; Portaria Interministerial MPOG/MF/CGU 507/2011, art. 39, inciso IV; e Acórdão 4749/2008-TCU-Segunda Câmara.
Nexo de causalidade: a permissão para que a obra pública, objeto do instrumento em questão, fosse executada em terreno cuja titularidade não era do Município beneficiado, resultou em prejuízo ao erário correspondente ao valor utilizado na referida obra, visto que a qualquer momento o proprietário poderia requisitar o terreno para uso próprio, como de fato o fez, mediante Ação de Reintegração de Posse, implicando na paralisação das obras por decisão judicial, e culminou na ausência de funcionalidade do objeto avençado, sem aproveitamento útil da parcela executada, por motivo de inexecução parcial.
Culpabilidade: não há excludentes de ilicitude, de culpabilidade e de punibilidade; é razoável supor que o responsável tinha consciência da ilicitude de sua conduta; era exigível conduta diversa da praticada, qual seja, certificar-se, anteriormente ao início da obra, de que o terreno onde esta seria executada era de titularidade do município.
Evidências: Termo do Contrato de Repasse 315.778-66/2010 (peça 1, p. 71-91) ; Relatório de TCE 156/2016 (peça 2, p. 63-71) ; Ofício 531/2019/SR AMAZONAS (peça 18) ; extrato bancário da conta específica (peças 29 e 30) ; notas fiscais e recibos dos pagamentos efetuados à construtora (peça 37, p. 85, 86, 109, 110, 157 e 158) ; Ação de Manutenção de Posse impetrada pela Associação Amazonas Esporte Clube (peça 1, p. 23-29) ; Decisão liminar (peça 1, p. 31) ; e Petição informando ao Juízo o depósito judicial da indenização devida pela desapropriação do imóvel (peça 1, p. 33) .
[Audiências]
 (...) 
Ocorrência: não devolução de saldo remanescente na conta específica restituição do saldo remanescente na conta específica do Contrato de Repasse 315.778-66/2010 (Siconv 719952) .
Conduta: deixar de devolver o saldo atualizado da conta específica do Contrato de Repasse 315.778-66/2010, não utilizados na execução do ajuste.
Dispositivos violados: art. 37, caput, c/c art. 70, parágrafo único, da Constituição da República Federativa do Brasil; art. 93 do Decreto-lei 200/1967; art. 66 do Decreto 93.872/1986; art. 60 da Portaria Interministerial MP/MF/CGU 424/2016; e alínea 'h', do item 3.2, da Cláusula 3ª do termo do Contrato de Repasse 315.778-66/2010.
Nexo de causalidade: a não devolução do saldo financeiro remanescente da conta específica do Contrato de Repasse 315.778-66/2010 caracteriza apropriação indevida de verbas federais transferidas, resultando em dano ao erário.
Culpabilidade: não há excludentes de ilicitude, de culpabilidade e de punibilidade; é razoável supor que o responsável tinha consciência da ilicitude de sua conduta; era exigível conduta diversa da praticada, qual seja, restituir saldos financeiros remanescentes na conta especifica do ajuste, com base no valor atualizado.
Evidências: Termo do Contrato de Repasse 315.778-66/2010 (peça 1, p. 71-91) , e extrato bancário da conta específica (peças 29 e 30) .
2.4.	Em novo despacho saneador, o relator a quo entendeu necessária a realização de diligência junto à Prefeitura Municipal de Parintins/AM, ' (...) haja vista a retomada das obras' (peça 99) . Sobrevieram aos autos os documentos juntados às peças 103-104 e a Secex/TCE promoveu a juntada dos elementos de prova às peças 106-107.
2.5.	A instrução de mérito final foi realizada pela unidade técnica de origem com a apreciação das alegações de defesa apresentadas pelo mencionado responsável às peças 65-82 e 103-104 as quais foram rejeitadas. Assim, foi proposto o julgamento irregular das contas, a imputação de débito e a aplicação da multa prevista no art. 57 da Lei 8.443/1992 (peças 108-110) . O Ministério Público junto a este Tribunal (MP/TCU) emitiu parecer em concordância com a Secex/TCE (peça 111) . 
2.6.	Em 31/8/2021, acolhendo os mencionados posicionamentos, foi prolatado o Acórdão 12156/2021-TCU-Primeira Câmara, nos termos subscritos no subitem 1.1 deste Exame. 
2.7.	Irresignado com aquele julgado, o responsável, ora recorrente, apresenta recurso de reconsideração o qual se passa à análise.
ADMISSIBILIDADE 
3.	O exame de admissibilidade desta Secretaria (peça 133) propôs que o recurso fosse conhecido e concedido efeito suspensivo aos itens 9.2, 9.3, 9.4 e 9.6 do acórdão recorrido. Por meio de despacho (peça 136) , o relator, Ministro-Substituto Marcos Bemquerer Costa, em substituição ao ministro Jorge Oliveira, com base na Portaria 78-SEAE, de 13/12/2021, ratificou aquele exame.
MÉRITO
4.	Delimitação
4.1.	Constitui objeto do presente exame analisar:
	a) em sede preliminar, se, em face do julgamento no Supremo Tribunal Federal do RE 636.886 (Tema 899) e das considerações sobre contagem de início dos prazos prescricionais no âmbito da ADI 5.509, incide a prescrição;
	b) no mérito:
b.1) se há ausência de prejuízo ao Erário em razão da improcedência da ação possessória sobre o terreno em que a obra seria concluída;
b.2) se o acórdão deve ser reformado a par do argumento de que a responsabilidade recai exclusivamente ao prefeito sucessor, que não concluiu a obra, e da decisão judicial, transitada em julgado, que não reconheceu a propriedade particular do terreno no local onde ocorreria a obra objeto do convênio;
b.3) se foi infringido o princípio da proporcionalidade em razão do valor elevado da multa; e 
b.4) se o débito possa ser estendido, de forma solidária, ao prefeito sucessor. 
5.	[Preliminar] - Incidência da prescrição
5.1.	Analisa-se, de ofício, a eventual incidência da prescrição com base nas disposições da Lei 9.873/1999 e com base no que foi decidido pelo STF nos julgamentos do RE 636.886 (Tema 899) e da ADI 5.509.
Análise:
5.2.	Não se verifica a incidência da prescrição.
5.3.	Até recente decisão do STF sobre o tema, se verificava a existência de dois encaminhamentos distintos quanto à incidência da prescrição sobre o débito e a pretensão punitiva.
5.4.	Na primeira, o entendimento deste Tribunal quanto ao débito era pela sua imprescritibilidade, nos termos da Súmula TCU 282 ('as ações de ressarcimento movidas pelo Estado contra os agentes causadores de danos ao erário são imprescritíveis') , e, em relação à pretensão punitiva, se aplica o que foi decidido em incidente de uniformização de jurisprudência, Acórdão 1441/2016-TCU-Plenário (relatoria do Ministro Walton Alencar Rodrigues) , onde se firmou, em termos gerais, o entendimento de que a pretensão punitiva do TCU subordina-se ao prazo geral de prescrição indicado no art. 205 da Lei 10.406/2002 (Código Civil) , qual seja dez anos, com as seguintes determinações:
 (...) 
9.1. deixar assente que:
9.1.1. a pretensão punitiva do Tribunal de Contas da União subordina-se ao prazo geral de prescrição indicado no art. 205 do Código Civil;
9.1.2. a prescrição a que se refere o subitem anterior é contada a partir da data de ocorrência da irregularidade sancionada, nos termos do art. 189 do Código Civil;
9.1.3. o ato que ordenar a citação, a audiência ou oitiva da parte interrompe a prescrição de que trata o subitem 9.1.1, nos termos do art. 202, inciso I, do Código Civil;
9.1.4. a prescrição interrompida recomeça a correr da data em que for ordenada a citação, a audiência ou oitiva da parte, nos termos do art. 202, parágrafo único, parte inicial, do Código Civil;
9.1.5. haverá a suspensão da prescrição toda vez que o responsável apresentar elementos adicionais de defesa, ou mesmo quando forem necessárias diligências causadas por conta de algum fato novo trazido pelos jurisdicionados, não suficientemente documentado nas manifestações processuais, sendo que a paralisação da contagem do prazo ocorrerá no período compreendido entre a juntada dos elementos adicionais de defesa ou da peça contendo o fato novo e a análise dos referidos elementos ou da resposta da diligência, nos termos do art. 160, §2º, do Regimento Interno;
9.1.6. a ocorrência desta espécie de prescrição será aferida, independentemente de alegação da parte, em cada processo no qual haja intenção de aplicação das sanções previstas na Lei 8.443/1992;
9.1.7. o entendimento consubstanciado nos subitens anteriores será aplicado, de imediato, aos processos novos (autuados a partir desta data) bem como àqueles pendentes de decisão de mérito ou de apreciação de recurso por este Tribunal.
5.4.1.	Dessa forma, no presente caso concreto, segundo o atual entendimento deste Tribunal (Súmula/TCU 282) , não incide a prescrição ao débito imputado ao recorrente porquanto imprescritível.
5.4.2.	Em relação à prescrição da pretensão punitiva deve ser considerada como data a quo o dia seguinte ao término do prazo final para entrega da prestação de contas final. No presente caso concreto, consta que a última prorrogação da vigência do contrato de repasse em questão se deu em 21/4/2017 (peça 2, p. 11) , o que resulta na inadimplência no dever de prestar contas, após 30 dias daquele prazo, ou seja, a partir de 23/5/2017 (terça-feira) .
5.4.3.	Como o despacho de citação/audiência do recorrente se deu em 1/4/2020 (peça 46) , não transcorreu prazo prescricional superior a dez anos referenciado no art. 205 do Código Civil.  
5.5.	Já o segundo encaminhamento sobre a tese em questão, diz respeito à adoção do prazo prescricional quinquenário, nos termos do que dispõe a Lei 9.873/1999. Neste contexto, já há considerações sobre esse tema no âmbito desta Serur nos autos do TC Processo 019.571/2015-1. 
5.5.1.	Por economia processual, juntou-se a estes autos (peça 143) , cópia do exame e do pronunciamento desta unidade naquele processo, em que foram fundamentadas as seguintes premissas e que serão consideradas no presente exame:
	a) ao julgar o RE 636.886 (relatoria do Ministro Alexandre de Moraes) , o STF conferiu nova interpretação ao art. 37, § 5º, da Constituição Federal, fixando a tese de que 'é prescritível a pretensão de ressarcimento ao erário fundada em decisão de Tribunal de Contas';
	b) as pretensões punitiva e de ressarcimento devem observar o mesmo regime na atividade de controle externo, dado o objetivo comum da prescrição, de fixar prazo para o Tribunal de Contas agir, caracterizar o ilícito, identificar seu autor, dimensionar as consequências da conduta e impor as consequências legais, independentemente de tais consequências terem natureza punitiva ou ressarcitória; e
	c) até que sobrevenha norma específica, entende-se que a prescrição das pretensões punitiva e de ressarcimento, no processo de controle externo, deve observar o regime Lei 9.873/1999, na linha dos recentes pronunciamentos do STF a respeito. Assim, sem prejuízo de se realizar o exame da prescrição também segundo o prazo decenal previsto no Código Civil, o critério adotado, na formulação da proposta de encaminhamento, será o da Lei 9.873/1999.
5.5.2.	No âmbito do julgamento da ADI 5.509 pelo STF (relatoria do Ministro Edson Fachin) , há que se consignar que foi manejada contra dispositivos da Constituição do Estado do Ceará e de lei ordinária do referido Estado, que fixaram prazo prescricional no processo do tribunal de contas daquela unidade federativa. Todavia, a discussão travada pelo STF teve por referência o modelo federal, em função do princípio da simetria, expressamente invocado pelo MPF, ao propor a ação, e pelo relator, ao analisar o tema. Assim, os fundamentos lançados no julgamento da ADI 5.509 repercutem inevitavelmente no processo do TCU.
5.5.2.1.	Especificamente sobre a lei de regência e as causas interruptivas da prescrição, o relator, ministro Edson Fachin, reconheceu que o STF ainda não havia fixado orientação clara a respeito, em processo de caráter geral. Ao fazê-lo, na citada ADI, a orientação do relator foi a de aplicar os vários precedentes do STF em casos concretos, que já sinalizavam para a incidência da Lei 9.873/1999, afastando-se a incidência do art. 205 do Código Civil, como evidenciam as seguintes passagens do voto:
	a) 'A atividade de controle externo equipara-se, para fins de contagem do prazo prescricional, ao poder de polícia do Estado e, como tal, nos termos do art. 1º da Lei 9.873, de 1999, 'Prescreve em cinco anos a ação punitiva da Administração Pública Federal, direta e indireta, no exercício do poder de polícia, objetivando apurar infração à legislação em vigor, contados da data da prática do ato ou, no caso de infração permanente ou continuada, do dia em que tiver cessado'';
	b) 'Pela mesma razão, incidem as causas legais de interrupção da prescrição, conforme previsão constante do art. 2º da referida Lei'.
5.5.2.2.	Estabelecida a norma de regência do prazo e das causas interruptivas, o STF avançou no debate quanto ao termo inicial da prescrição, fixando regras mais detalhadas a respeito. Com esse fim, estabeleceu tratamento específico para as tomadas de contas especiais, distinguindo aquelas decorrentes de repasses sujeitos a prestação de contas específica e as relativas a situações em que os fatos são normalmente trazidos ao conhecimento do TCU por meio de denúncias e representações - tal como na hipótese do processo em análise. 
5.5.2.3.	Nesse sentido, o voto do Ministro Edson Fachin trouxe uma regra geral e algumas hipóteses de aplicação casuística. Como regra geral, ficou estabelecido que 'o termo inicial da contagem do prazo deve ser o da entrada do processo de fiscalização no âmbito do Tribunal de Contas, ou dos órgãos que, por lei, são encarregados pelo controle interno'.
5.5.2.4.	Essa regra geral teve sua aplicação explicitada para algumas situações particulares, a saber:
	a) no caso de omissão de prestação de contas: 'o dano a ser apurado pela ausência de prestação de contas tem o lapso prescricional iniciado na data em que as contas deveriam ter sido entregues';
	b) na hipótese de irregularidades detectadas no exame da prestação de contas: 'o procedimento prévio à instauração da tomada de contas ... deve ser encerrado o quanto antes, sendo que as irregularidades que tenham porventura sido nele identificadas somente terão iniciada a fluência do prazo prescricional após a competente comunicação para o órgão de controle interno ou para o Tribunal de Contas';
	c) em irregularidades constatadas em fiscalizações, denúncias e representações: 'Finalmente, deve-se contar o prazo prescricional a partir da data do conhecimento da irregularidade nos casos em que, por iniciativa própria, o Tribunal realiza auditorias ou inspeções, assim como nos casos em que a ele são diretamente levadas as informações necessárias para a instauração de tomada de contas especial'. 
5.5.3.	Com essas explicações adicionais, se passa à análise da prescrição no caso em exame considerando o contexto das premissas indicadas anteriormente. 
5.5.3.1.	O artigo 1º da Lei 9.873/1999 estabelece que 'Prescreve em cinco anos a ação punitiva da Administração Pública Federal, direta e indireta, no exercício do poder de polícia, objetivando apurar infração à legislação em vigor, contados da data da prática do ato ou, no caso de infração permanente ou continuada, do dia em que tiver cessado'. No entanto, o disposto nos incisos I e II do art. 2º da mesma lei (redação dada pela Lei 11.941/2009) estabelecem que: ' (...) Interrompe-se a prescrição da ação punitiva: I - pela notificação ou citação do indiciado ou acusado, inclusive por meio de edital;' e 'II - por qualquer ato inequívoco, que importa a apuração do fato'.
5.5.3.2.	Como termo a quo, para início de contagem do prazo prescricional, entende-se que deva ser considerada a data 28/9/2016, ocasião em que a Caixa encaminhou os autos do processo de TCE à Secretaria Federal de Controle Interno (peça 2, p. 79) , com base na fundamentação transcrita na alínea 'b' do subitem 5.5.2.4 deste Exame.	
5.5.3.3.	Da análise dos diversos incidentes processuais se constatam as seguintes causas interruptivas de prescrição:
	Ocorrências
	Fundamento legal da interrupção do prazo prescricional
	Localização nos autos

	1 - Diligência à Superintendência da Caixa no Estado do Amazonas, em 18/3/2019
	Inciso II do art. 2º da Lei 9.873/1999
	peça 16 e aviso de recebimento (AR) à peça 17

	2 - Diligências à Caixa e à Prefeitura Municipal de Parintins/AM, em 21/10/2019
	Inciso II do art. 2º da Lei 9.873/1999
	peças 24-25 e AR's às peças 26-27 

	3 - Citação/Audiência do recorrente, em 20/4/2020
	Inciso I do art. 2º da Lei 9.873/1999
	peças 53-54 e AR's às peças 55-56

5.5.3.4.	Da análise sobre as ocorrências na mencionada tabela conclui-se que:
	a) entre o termo a quo de contagem do prazo prescricional, em 28/9/2016, e a primeira data de interrupção (item 1 da tabela) , em 18/3/2019, não decorreu interregno de tempo superior a cinco anos. De igual forma, entre a última data interruptiva de prazo prescricional (item 3 da tabela) , em 20/4/2020 e a prolação do acórdão recorrido, em 31/8/2021 (vide item 2.6 deste Exame) ; e
	b) não se verificou o exaurimento do prazo prescricional quinquenário entre as datas das demais ocorrências interruptivas de prazos prescricionais (itens 1 a 3 da tabela) .
5.5.3.5.	Quanto à eventual incidência da prescrição intercorrente, nos termos do § 1º do art. 1º da Lei 9.873/1999 ('Incide a prescrição no procedimento administrativo paralisado por mais de três anos, pendente de julgamento ou despacho, cujos autos serão arquivados de ofício ou mediante requerimento da parte interessada, sem prejuízo da apuração da responsabilidade funcional decorrente da paralisação, se for o caso') , não se verifica a paralisação processual destes autos por interregno de tempo superior a três anos.
6.	[Mérito] - Ação possessória sobre o terreno julgada improcedente
6.1.	O recorrente argumenta que o dano ao Erário é insubsistente posto que a ação de manutenção de posse (Processo 0007639-42.2013.8.04.6302, promovida pela Associação Amazonas Esporte Clube contra a municipalidade) quanto ao terreno em que seria construída a Mini Vila Olímpica (objeto do contrato de repasse em discussão) foi declarada improcedente, com trânsito julgado (peça 125, p. 7-8 e peças 126-132) .
Análise:
6.2.	Não assiste razão ao recorrente.
6.3.	O argumento apresentado é ineficaz para alteração de mérito quanto ao julgamento das presentes contas e para eventual afastamento das parcelas de débito imputadas ao recorrente. Aliás, é prova contrária ao interesse dele em sua pretensão da reforma do acórdão recorrido.
6.4.	Diniz, Maria Helena (in Dicionário Jurídico/Maria Helena Diniz - São Paulo: Saraiva, 1998, Volume 1, p. 55) define a ação de manutenção de posse como sendo o meio do possuidor que sofrer turbação, com a finalidade de:
 (...) manter a sua posse, receber indenização pelos danos sofridos e obter a cominação da pena para o caso de reincidência, ou, ainda, se de má-fé o turbador remover ou demolir construção ou plantação feita em detrimento de sua posse. Aquele possuidor que sofrer embaraço na sua posse,
sem contudo perdê-la poderá propor ação de manutenção de posse, provando a existência desta e a turbação, sem discutir a qualidade do direito do turbador, nem a natureza ou profundidade do dando, requerendo ao magistrado a expedição do competente mandato de manutenção.
6.5.	A par da definição acima transcrita e da controvérsia quanto à posse do terreno destinado à futura Mini Vila Olímpica, constata-se que o recorrente se descuidou de promover a competente desapropriação do terreno pertencente à Associação Amazonas Esporte Clube local em que seria executado o objeto do contrato de repasse em discussão, havendo notícia nos autos, ao reverso, da protocolização da ação de manutenção de posse, com pedido liminar, por parte daquela entidade nos autos da Ação 0007639-42.2013.8.04.6302 (peça 1, p. 2329) , em 20/11/2011, da concessão da respectiva liminar, em 9/5/2012  (peça 1, p. 31) , e do depósito judicial para fins de indenização à associação, em 13/9/2012, no valor de R$ 180.000,00 (peça 1, p. 33) , o que acabou por ocasionar a paralisação das obras, com informação datada de 10/11/2013 (peça 1, p. 15) . 
6.6.	Ora, o recorrente deixou de informar à Caixa que não era o proprietário do terreno.  Dito por outras palavras, o recorrente optou por receber os recursos da pactuação e dar continuidade da execução do contrato por sua conta e risco, inclusive quanto aos deletérios efeitos decorrentes da concessão de medida liminar judicial em favor da Associação Amazonas Esporte Clube.
6.7.	De se salientar que em relação ao processo 0007639-42.2013.8.04.6302, mediante consulta aos andamentos processuais no site oficial do Tribunal de Justiça do Estado do Amazonas (https://projudi.tjam.jus.br/projudi/processo/consultaPublica.do?actionType=pesquisar) , constata-se que houve a primeira expedição de intimação da Prefeitura Municipal de Parintins/AM sobre aquela ação, em 26/10/2011 (peça 144) , portanto em data anterior ao repasse das parcelas do contrato de repasse em questão (vide item 2 deste Exame) . Não se conhecem os motivos pelos quais o recorrente não notificou a Caixa em face de ocorrência tão relevante para a boa execução do objeto da pactuação, nos termos do disposto na alínea 'r' do item 3.2 da avença (peça 1, p. 73) .
6.8.	De outro lado, importa assinalar que a ação de manutenção de posse foi ratificada com julgamento pela improcedência da apelação, pela Primeira Câmara Cível do Tribunal de Justiça do Estado do Amazonas (relatoria do Desembargador Ernesto Anselmo Queiroz Chixaro) , por ausência de provas quanto ao exercício de posse por parte da associação e por se tratar de discussão acerca do domínio (peça 127, p. 1) . Tal julgamento não tem o condão de validar eventual desapropriação efetivada. 
6.9.	Assim, os novos elementos apresentados pelo recorrente ratificam a constatação de que a conduta omissa do recorrente foi causa determinante para a impossibilidade de continuidade da obra da Mini Vila Olímpica ao proceder a pactuação de contrato de repasse sem notificar a Caixa, e receber recursos federais, para realização de obra pública em terreno não pertencente à prefeitura. 
7.	[Mérito] - Responsabilidade do prefeito sucessor 
7.1.	A gestão municipal sucessora ao do recorrente, de Carlos Alexandre Ferreira Silva (gestão 2013-2016) , obteve a prorrogação da vigência do contrato de repasse em tela até 21/4/2014. Apesar disso, o prefeito sucessor não concluiu a obra e não respondeu a nenhuma das notificações emitidas pela Caixa, o que demonstra descaso de sua parte e infringência à Súmula TCU 230, devendo o débito recair sobre ele (peça 125, p. 8-9) .
Análise:
7.2.	Não assiste razão ao recorrente.
7.3.	As fundamentações, contidas na proposta de deliberação do acórdão recorrido, para a exclusão da responsabilidade de Carlos Alexandre Ferreira Silva abordam dois aspectos e estão a seguir explicitados:
a) o final da vigência do contrato de repasse ocorreu na gestão 2017-2020 do recorrente (peça 113, p. 4) :
34. A divergência se deu em relação à responsabilização do Sr. Carlos Alexandre Ferreira da Silva que, no entender do douto procurador, deveria ser excluído da relação processual, uma vez que a vigência do contrato de repasse se exauriu em 21/4/2017, na gestão de seu sucessor, Sr. Frank Luiz da Cunha Garcia, que novamente assumiu o cargo de prefeito de Parintins/AM e passou a ser o responsável pela apresentação das contas e devolução do saldo remanescente da conta específica do ajuste; e
b) as despesas terem sido efetuadas com a utilização de recursos da pactuação, na gestão 2009-2012 do recorrente (peça 113, p. 5) :
52. Considero, também, que deve ser excluído o Sr. Carlos Alexandre Ferreira Silva da relação processual, em razão de as despesas terem sido realizadas na gestão do Sr. Frank Luiz da Cunha Garcia, a quem também coube a apresentação da prestação de contas.
7.4.	Ratificam-se essas duas fundamentações acima transcritas, não se podendo deixar de acrescentar que a decisão judicial liminar, que concedeu manutenção de posse à Associação Amazonas Esporte Clube, na porção do terreno por ela reivindicado (peça 1, p. 31) , foi exarada em 9/5/2012 e se manteve eficaz até 25/2/2016, ocasião em que a ação 0007639-42.2013.8.04.6302 foi julgada improcedente pelo juiz da Primeira Vara Cível de Parintis, Juiz de Direito Fábio César Olintho de Souza (peça 144, p. 5, sequência de movimentação processual 92) . 
7.5.	Assim, não era exigida conduta diversa daquele gestor municipal que não fosse a assinatura das duas prorrogações de vigência do Contrato de Repasse 0315.778-66/2009, uma em 19/4/2013 (peça 1, p. 101) e outra, em 18/10/2013 (peça 2, p. 3) , estendo a sua vigência até 21/4/2014, enquanto os efeitos da decisão judicial ainda vigoravam. As três demais prorrogações de vigência foram efetuadas de ofício pela Caixa, conforme comprovantes de extrato de termos aditivos publicados no Diário Oficial da União em 22/4/2014, 13/3/2015, 18/4/2016, respectivamente, à peça 2, p. 6, p. 9 e p. 11, fazendo recair, ao final, a vigência da pactuação até 21/4/2017, sob a gestão municipal afeta ao recorrente para o período de 2017 a 2020, que, aí sim, passou a ter, por força da Súmula TCU 230, a obrigação de prestar contas e/ou finalizar o objeto da pactuação em discussão.
8.	[Mérito] - Redução do valor da multa
8.1.	O recorrente alega que o valor da multa foi fixado em percentual elevado em relação ao débito a ele imputado o que infringe ao princípio da proporcionalidade uma vez que agiu com boa-fé (peça 125, p. 9-14) . 	
Análise:
8.2.	O valor da pena imposta ao recorrente não infringe ao princípio da proporcionalidade.
8.3.	Não há que se falar em boa-fé quanto à conduta do recorrente pois ele violou, de forma grave, as disposições contidas no art. 25 da Portaria Interministerial MPOG 127/2008, quanto às condições prévias para a celebração de convênios e contratos de repasse, a saber:
 	a) inciso IV: 'comprovação do exercício pleno dos poderes inerentes à propriedade do imóvel, mediante certidão emitida pelo cartório de registro de imóveis competente, quando o convênio tiver por objeto a execução de obras ou benfeitorias no imóvel'; e 
	b) alternativamente, alínea 'a' inciso I do § 1º: 'I - comprovação de ocupação regular de imóvel: a) em área desapropriada por Estado, por Município, pelo Distrito Federal ou pela União, com sentença transitada em julgado no processo de desapropriação'. 
8.4.	Ademais, mesmo depois do ajuizamento da ação de manutenção de posse promovida pela Associação Amazonas Esporte Clube, não informou à Caixa sobre o ocorrido, reiterando-se a mesma análise lançada na parte final do item 6.7 deste Exame. 
8.5.	Além disso, não se tem, sequer, quaisquer comprovantes documentais de que a parte que foi executada do objeto da pactuação foi realizada com recursos da avença em discussão. A unidade técnica de origem assinalou, também, que não foram apresentados documentos que comprovassem as despesas de desapropriação do terreno, as planilhas orçamentárias quanto ao aproveitamento da parcela executada e que foram apresentadas fotografias com baixo valor probatório, dentre outros, nos seguintes termos (peça 108, p. 1516) : 
 (...) 
37. Entende-se que, instado a apresentar novos elementos que pudessem comprovar o aproveitamento da parcela inicialmente executada no âmbito do contrato de repasse 315.448-66/2010, mais uma vez o responsável não apresenta elementos suficientes para afastar a irregularidade a ele atribuída.
38. Conforme já analisado anteriormente por nós, e referendado pelo MP/TCU, não foram apresentados elementos, tais como o comprovante de pagamento da indenização, a cópia da sentença judicial que extinguiu o feito, o comprovante de que o município detém a posse do terreno e, também, o termo do contrato com empreiteira para a conclusão dos serviços, acompanhado de planilha orçamentária que demonstre o aproveitamento da parcela executada com recursos federais.
39. Entende-se que a simples alegação do gestor de que a parcela anteriormente executada estaria sendo aproveitada não comprova tal fato. Deveria o mesmo ter apresentado documentos suficientes e robustos para comprovar suas alegações.
40. Da mesma forma a apresentação de fotografias, que não tem o condão de demonstrar a regular aplicação dos recursos anteriormente repassados, mas tão somente a execução de pequenas parcelas de uma obra em algum lugar que não necessariamente aquele objeto do contrato de repasse e muito menos em conformidade com o plano de trabalho.41. Tal fato ganha ainda mais importância ante as notícias obtidas junto à rede mundial de computadores acerca da retomada da obra em comento, a qual novamente se utiliza de recursos federais a serem repassados pelo Programa Calha Norte. Assim, deveria o gestor apresentar elementos suficientes que comprovassem o real aproveitamento da parcela executada no âmbito do contrato de repasse 315.448-66/2010, e mesmo tendo sido instado a fazê-lo por mais de uma ocasião, apenas apresentou alegações sem estarem calcadas em elementos e documentos suficientes para sustentá-las.
42. Desta forma, e com as alterações propostas pelo Parecer do MP-TCU de peças 96, entende-se que não existam elementos capazes de alterar o posicionamento anteriormente esposado quanto ao julgamento das contas do Sr. Frank Luiz da Cunha Garcia pela irregularidade e com existência de débito a lhe ser imputado.
8.6.	Ao contrário do que alega o recorrente, o valor da multa foi fixado em percentual inferior a 9,5% (nove virgula cinco por cento) uma vez que o valor atualizado da dívida referente às parcelas de débitos, na data de 13/9/2021, era de R$ 790.718,86 (peça 116, p. 3) e a multa foi fixada em R$ 75.000,00.
8.7.	Importa registrar que o Tribunal, em última e derradeira oportunidade ao recorrente, foi realizada diligência para que ele informasse se foi efetuado o retorno da execução da obra ou a conclusão do objeto do contrato de repasse, o que restou infrutífero conforme análise da unidade técnica de origem à peça 108, p. 19:
 (...) 
CONCLUSÃO
44. Em face da análise promovida na seção 'Exame Técnico', verifica-se que o responsável Frank Luiz da Cunha Garcia não logrou comprovar a boa e regular aplicação dos recursos, inexistindo nos autos elementos que demonstrem a boa-fé do responsável ou a ocorrência de outras excludentes de culpabilidade.
8.8.	Por fim, não há controvérsia de que foi pago, na gestão municipal do recorrente, a título de desapropriação do terreno para construção d Mini Vila Olímpica, em 13/9/2012, o montante de R$ 180.000,00 em (peça 1, p. 33) , o que confirma que ele assinou o próprio contrato de repasse em tela com grave infringência, como dito alhures, às disposições da Portaria Interministerial MPOG 127/2008.
9.	[Mérito] - Imputação de débito solidário ao prefeito sucessor
8.1.	O recorrente requer que seja reconhecida a natureza solidária do débito, nos seguintes termos (peça 125, p. 15) :
 (...) seja dividida de forma solidária a responsabilidade pela omissão no dever de prestar contas, sendo levada em consideração seu esforço e boa-fé tendo tomado medidas para resguardar o erário e para reunião de documentos, não sendo justa a aplicação de qualquer penalidade.
Análise:
9.2.	Melhor sorte não socorre ao recorrente quanto ao seu último argumento recursal. 
9.3.	Trata-se de pedido impossível na medida em que não há notícia de que o MP/TCU tenha interposto o recurso necessário para reincluir Carlos Alexandre Ferreira Silva como responsável solidário nestes autos quanto às parcelas de débito imputadas ao recorrente.
9.4.	Nada obsta, porém, que o recorrente promova, caso assim entenda, a competente ação judicial regressiva contra aquele responsável.
CONCLUSÃO
10.	Das análises anteriores, conclui-se que:
a) a par das disposições da Lei 9.873/1999 e do que foi decidido pelo Supremo Tribunal Federal no âmbito do RE 636.886 e na definição dos marcos temporais de início de contagem de prazos prescricionais em tribunais de contas da ADI 5.509, não incide a prescrição quinquenária. Quanto à eventual incidência da prescrição intercorrente, constata-se que os autos não ficaram paralisados em interregno de tempo superior a três anos;
b) a improcedência da ação de manutenção de posse não induz à conclusão de que a propriedade do terreno em que seria edificada a obra objeto do contrato de repasse é do ente municipal. Resta configurada grave infringência às disposições da Portaria Ministerial MPOG 127/2008 já que a pactuação foi realizada sem o comprovante de propriedade do terreno destina à construção da Mini Vila Olímpica;
c) os fundamentos presentes no acórdão recorrido quanto à exclusão do ex-prefeito Carlos Alexandre Ferreira Silva restam válidos e eficazes. Ademais, não era exigível conduta diversa de sua parte na medida em que havia decisão judicial liminar que impedia a continuidade das obras objeto do contrato de repasse em discussão;
d) não houve infringência ao princípio da proporcionalidade quanto à fixação do valor da pena de multa haja vista que seu montante representa percentual inferior a 10% do valor atualizado do débito imputado ao recorrente; e
 e) não é possível a reinclusão de eventual responsável, excluído da relação processual no âmbito do acórdão recorrido, para fins de corresponsabilidade solidária.
9.1.	Com base nessas conclusões, entende-se que era exigida conduta diversa do responsável e os novos elementos apresentados por ele são incapazes de promover qualquer reforma no acórdão recorrido.
PROPOSTA DE ENCAMINHAMENTO
10.	Ante o exposto, propõe-se com base nos arts. 32, inciso I, e 33 da Lei 8.443/1992: 
a) conhecer o recurso interposto, para, no mérito, negar-lhe provimento; e
b) dar ciência ao recorrente, à Caixa Econômica Federal e ao Procurador-chefe da Procuradoria da República no Estado do Amazonas quanto ao acórdão que vier a ser proferido."
É o relatório.

Eurismar Matos da Silva (9.221/OAB-AM) e Antônio das Chagas Ferreira Batista (4.177/OAB-AM), representando Frank Luiz da Cunha Garcia

Procurador Júlio Marcelo de Oliveira

RECURSO DE RECONSIDERAÇÃO. TOMADA DE CONTAS ESPECIAL. CONTRATO DE REPASSE. MINISTÉRIO DO ESPORTE. EXECUÇÃO PARCIAL DO OBJETO. CONTAS IRREGULARES. DÉBITO. MULTA. CONHECIMENTO DO RECURSO. ALEGAÇÕES INSUFICIENTES PARA ALTERAR A DELIBERAÇÃO. NÃO PROVIMENTO.

TOMADA DE CONTAS ESPECIAL (TCE)

Secretaria de Recursos (Serur)

Examina-se recurso de reconsideração interposto por Frank Luiz da Cunha Garcia, ex-Prefeito do Município de Parintins/AM contra o Acórdão 12156/2021-TCU-Primeira Câmara, que julgou irregulares suas contas, condenouo em débito e aplicou-lhe multa, em razão da execução parcial do objeto do Contrato de Repasse 315.778-66/2010, firmado junto ao Ministério do Esporte, e que tinha por objeto a implantação da primeira etapa de Mini Vila Olímpica naquele município.
A condenação se deveu, em essência, à paralisação das obras, antes de estar em condições mínimas de uso pela população, sem que tenham sido apresentados quaisquer elementos que comprovassem a regularidade das despesas realizadas com os recursos transferidos. A interrupção dos serviços ocorreu em razão de ter sido impetrada ação judicial de manutenção de posse contra o município pela Associação Amazonas Esporte Clube, a qual obteve, por decisão liminar, a manutenção da posse do terreno onde fora iniciada a construção.
Ratifico o despacho exarado no sentido de que o recurso de reconsideração deve ser conhecido, porquanto preenche os requisitos de admissibilidade previstos nos artigos 32, I, e 33 da Lei 8.443/1992.
A Secretaria de Recursos - Serur analisou e refutou, um a um, os argumentos do recorrente. Ao final, em pareceres uniformes, propôs negar provimento ao recurso. O representante do Ministério Público junto ao TCU concordou com as conclusões e propostas da Serur.
Acolho os pareceres precedentes, cujos fundamentos incorporo às minhas razões de decidir.
Em síntese, o recorrente alega que: i) não prosperou a ação judicial ajuizada pela associação em desfavor da prefeitura, em virtude da não comprovação da posse do imóvel por parte da impetrante; ii) atualmente a prefeitura está finalizando a obra com recursos próprios; iii) o dano ao erário deve ser imputado ao prefeito sucessor, tendo em vista que o mandato do recorrente se encerrou em 31/12/2012, não tendo sido possível concluir a obra em tempo hábil; iv) o valor da multa aplicada foi desproporcional e infundada; v) o recorrente agiu de boa-fé.
Como demonstrou a Serur, tais argumentos não podem ser acolhidos, pois i) o recorrente autorizou a realização de obra pública em terreno não pertencente à prefeitura; ii) o desprovimento da referida ação judicial decorreu da ausência de comprovação da posse por parte da associação, a qual, todavia, demonstrou ser proprietária do terreno; iii) o contrato de repasse foi prorrogado até 21/4/2017, já no curso de uma nova gestão do recorrente, que voltou à titularidade da prefeitura em 1/1/2017; iv)  não se identifica boa-fé na conduta do responsável, que violou, de forma grave, os normativos aplicáveis à celebração de convênios e contratos de repasse; v) o valor da multa foi fixado em percentual de cerca de 9,5% do valor atualizado do débito, bastante inferior ao limite previsto no art. 57 da Lei 8.443/1992; vi) não é possível dividir a responsabilidade com o prefeito sucessor (gestão 2013/2016) , uma vez que este foi excluído da relação processual por meio da decisão vergastada.
Vê-se que não foram apresentados elementos suficientes para reforma do acórdão recorrido, cujos fundamentos permanecem hígidos. A despeito das razões recursais apresentadas, está caracterizado que o empreendimento foi inicialmente realizado em imóvel privado, que não foi entregue em condições de uso pela população e, finalmente, não fora apresentada a indispensável prestação de contas, nos exatos termos do contrato de repasse.
Diante do exposto, deve ser negado provimento ao recurso de reconsideração, razão pela qual, ao acolher os pareceres da Serur e do MPTCU, voto pela adoção da minuta de acórdão que submeto a este Colegiado.
TCU, Sala das Sessões, em 31 de maio de 2022.
JORGE OLIVEIRA 
Relator